臺灣高等法院臺南分院刑事判決　　　　　　　　九十三年度上易字第五九號　Ａ
　　　上　訴　人
　　　即　被　告　乙　○　○
右上訴人因恐嚇取財案件，不服臺灣臺南地方法院九十三年度易字第三四號中華民國
九十三年八月二十五日第一審判決（起訴案號：臺灣臺南地方法院檢察署九十二年度
偵字第九０四四號），提起上訴，本院判決如左：
      主      文
原判決撤銷。
乙○○無罪。
      理      由
一、公訴意旨略以：乙○○因須錢花用，竟與姓名年籍不詳之成年男子，共同基於恐
    嚇取財之概括犯意，於八十六年三月間某日，夥同該男子，攜帶不詳之槍枝一把
    ，至甲○○所經營位於高雄縣路竹鄉○○路一四六號「天天釣蝦場」，見甲○○
    老實可欺，竟以「兄弟在跑路，需要週轉跑路費」等語恐嚇甲○○，致甲○○心
    生畏懼，陸陸續續交付新臺幣（下同）數萬元與乙○○，嗣乙○○乃食髓知味，
    又於同年四月十九日，至甲○○上開釣蝦場內，持其所簽發、如附表所示之本票
    四紙，又向甲○○稱「兄弟在跑路，需要跑路費」等語恐嚇甲○○，致甲○○心
    生畏懼，交付如附表所示本票金額總額十二萬五千元予乙○○，因認其涉有刑法
    第三百四十六條第一項恐嚇取財罪嫌云云。
二、按犯罪事實應依證據認定之，無證據不得認定犯罪事實，不能證明被告犯罪者，
    應諭知無罪之判決，刑事訴訟法第一百五十四條第二項、第三百零一條第一項，
    分別定有明文。又刑事訴訟法第一百六十一條第一項規定：檢察官就被告犯罪事
    實，應負舉證責任，並指出證明之方法。因此，檢察官對於起訴之犯罪事實，應
    負提出證據及說服之實質舉證責任。倘其所提出之證據，不足為被告有罪之積極
    證明，或其指出證明之方法，無從說服法院以形成被告有罪之心證，基於無罪推
    定之原則，自應為被告無罪判決之諭知，最高法院九十二年台上字第一二八號判
    例可資參照。又認定不利於被告之事實，須依積極證據，苟積極證據不足為不利
    於被告事實之認定時，即應為有利於被告之認定，更不必有何有利之證據。再事
    實之認定，應憑證據，如未能發現相當證據，或證據不足以證明，自不能以推測
    或擬制之方法，為裁判基礎。又告訴人之告訴，本以使被告受刑事訴追為目的，
    故其陳述是否與事實相符，自應調查其他證據，以資審認，苟其所為攻擊之詞，
    尚有瑕疵，則在此瑕疵未予究明以前，即不能遽採為斷罪之基礎，最高法院三十
    年上字第八一六號、四十年台上字第八六號、五十二年台上字第一三００號、六
    十一年台上字第三０九九號判例亦可參照。
三、公訴人認被告乙○○涉嫌恐嚇取財罪，無非以告訴人甲○○之指訴，並提出被告
    所簽發之本票四紙為其所憑論據。訊之被告乙○○則堅詞否認有恐嚇取財犯行，
    辯稱：伊沒恐嚇甲○○，只有那次向他借款而已，本票係應他要求簽發，後來本
    票到期，甲○○還找一男子丙○○前來催討借款，如是恐嚇，何必簽發本票，而
    本票上姓名住所都是真實的等語。
四、經查：
  (一)被告乙○○於八十六年四月十九日，在甲○○所經營釣蝦場內，持其所簽發、如
    附表所示之本票四紙，自甲○○取得與本票面額相同之十二萬五千元等事實，業
    據被告乙○○供承在卷，核與告訴人甲○○所陳述情節相符，是被告上開時地確
    有自告訴人處取得款項，應無庸置疑。而本案重要爭點乃在於被告自告訴人處取
    得該十二萬五千元，係因與人共同持槍施以恐嚇，致被害人心生畏懼或因借款而
    取得而已。
  (二)本案被告因乙○○於九十一年三月七日向甲○○之子王俊能恐嚇，致王俊能及其
    配偶心生畏懼，而於翌日即九十一年三月八日匯款十萬元予乙○○，詎乙○○再
    於同年月二十六日，再以「因背負很多案件在身，欲索取金錢三十萬元偷渡大陸
    地區，如不從會做出令人料想不到之事」等語恐嚇王俊能之姐，使王俊能全家心
    生畏懼，甲○○因此次乙○○已言及欲危害其他家人，及深感屢次欲花錢消災而
    不可得，體會到乙○○永無饜足之日，終於忍無可忍，於當晚即九十一年三月二
    十六日晚上八時五十六分許，向高雄縣警察局湖內分局報案處理，此部分恐嚇取
    財犯行，經本院於九十二年八月二十五日，以九十二年度上易字第六九五號判處
    有期徒刑三年確定在案。
  (三)本案被告向告訴人取得款項時間為八十六年四月十九日，而告訴人向高雄縣警察
    局湖內分局提出告訴之時間，係在被告於九十一年三月七日向甲○○之子王俊能
    恐嚇取財案發後，其前後時間隔約五年，如告訴人係因受被告恐嚇至心生畏懼而
    交付金錢，豈有五年間均無任何追訴行為。而告訴人所指訴被告所為犯行係與人
    共犯並持槍械及簽發本票借款，與後案方式完全不同，是被告所辯上開款項係借
    款，尚非無籍。更何況如係恐嚇，何須簽發本票，且本票上姓名地址均屬真實無
    誤。依常情，如以犯罪手段取得金錢，避之猶恐不及，豈有書立證據待他日追訴
    之證明，被告所辯，自堪採信。而告訴人之告訴，應是新仇舊恨，難認交款當時
    係因心生畏懼而受害，是被告犯行應屬不能證明。雖被告聲請傳喚之證人丙○○
    傳拘無著，然因此人係被告有利證據，而事證已明，本院認無再行傳訊必要，併
    此敘明。
五、綜上所述，本案依調查所得證據，告訴人雖將十二萬五千元交付被告，但不能證
    明係因被告恐嚇致告訴人心生畏懼而被害。此外復查無其他積極證據足認被告涉
    有公訴人指訴之罪嫌。原審疏未詳查，遽依告訴人指訴，認被告係犯刑法第三百
    四十六條第一項之恐嚇取財罪，判處有期徒刑三年，容有未洽。被告上訴意旨，
    指摘原判決採證不當，為有理由，應由本院撤銷改判，諭知被告無罪判決，以昭
    公允。
據上論斷，應依刑事訴訟法第三百六十九條第一項前段、第三百六十四條、第三百零
一條第一項前段，判決如主文。
本案經檢察官蘇南桓到庭執行職務。
中    華    民    國      九十四      年      三      月      一        日
                                  臺灣高等法院臺南分院刑事第二庭
                                      審判長法官  葉    居    正
                                            法官  高    明    發
                                            法官  李    文    福
右正本證明與原本無異。
不得上訴。
                                      法院書記官  李    良    倩
中    華    民    國      九十四      年      三      月      二        日
附    表：
┌───┬──────┬─────┬───────┬──────────┐
│編號  │票號        │到期日    │票面金額      │發票日              │
│      │            │          │新台幣        │                    │
├───┼──────┼─────┼───────┼──────────┤
│一    │ＣＨ１５５６│八十六年四│二萬五千元    │八十六年四月八日    │
│      │０２        │月十九日  │              │                    │
├───┼──────┼─────┼───────┼──────────┤
│二    │ＣＨ３３０１│八十六年四│五萬元        │八十六年四月十九日  │
│      │５３        │月十九日  │              │                    │
├───┼──────┼─────┼───────┼──────────┤
│三    │ＣＨ３３０１│八十六年四│三萬元        │八十六年四月六日    │
│      │５２        │月十九日  │              │                    │
├───┼──────┼─────┼───────┼──────────┤
│四    │ＣＨ１５５６│八十六年四│二萬元        │八十六年四月八日    │
│      │０３        │月十九日  │              │                    │
└───┴──────┴─────┴───────┴──────────┘
